---
title: "Pertemuan 2"
author: "Kholishotur Rofi'ah"
date: "2026-08-27"
output:
  html_document:
    theme: yeti
    toc: true
    toc_float: true
  word_document: default
  pdf_document: default
---

# Pemanggilan *Packages*

```{r}
library(dplyr)
library(TTR)
library(forecast)
library(lmtest) #digunakan untuk uji formal pendeteksian autokorelasi
library(orcutt) #untuk membuat model regresi Cochrane-Orcutt
library(HoRM) #untuk membuat model regresi Hildreth-Lu
```

# Data 1: Market Share dan Price
## Input Data

```{r}
Marketshare = c(3.63, 4.20, 3.33, 4.54, 2.89, 4.87, 4.90, 5.29, 6.18, 7.20, 7.25, 6.09, 6.80, 8.65, 8.43, 8.29, 7.18, 7.90, 8.45, 8.23)
Price = c(0.97, 0.95, 0.99, 0.91, 0.98, 0.90, 0.89, 0.86, 0.85, 0.82, 0.79, 0.83, 0.81, 0.77, 0.76, 0.80, 0.83, 0.79, 0.76, 0.78)
data1 <- cbind(Marketshare,Price)
data1 <- as.data.frame(data1)
data1
```

$$ MarketShare_i = \beta_0 + \beta_1 Price_i + \varepsilon_i $$

## Eksplorasi Data

```{r}
str(data1)
dim(data1)
```


```{r}
plot(data1$Price, data1$Marketshare, pch = 20, col = "blue",
     main = "Scatter Plot Price vs Market Share",
     xlab = "Price", ylab = "Market Share")
```

## Pemodelan Regresi
```{r}
model1 <- lm(Marketshare ~ Price, data = data1)
summary(model1)
```
Model yang dihasilkan adalah $$y_i=26.910-24.290x_t$$ Berdasarkan ringkasan model dapat diketahui bahwa hasil uji F memiliki *p-value* \< $\alpha$ (5%). Artinya, minimal terdapat satu variabel yang berpengaruh nyata terhadap model. Hasil uji-t parsial kedua parameter regresi, yaitu intersep dan koefisien regresi juga menunjukkan hal yang sama, yaitu memiliki *p-value* \< $\alpha$ (5%) sehingga nyata dalam taraf 5%. Selanjutnya dapat dilihat juga nilai $R^2=0.9511$. Artinya, sebesar 95.11% keragaman Marketshare dapat dijelaskan oleh Price. Hasil ini menunjukkan hasil yang bagus, seolah mendapatkan hasil terbaik. Namun, kita perlu melakukan uji terhadap sisaannya seperti berikut ini.

## Sisaan dan Fitted Value
```{r}
sisaan1 <- residuals(model1)
fitValue1 <- predict(model1)
```

## Plot Sisaan
```{r}
# Diagnostik dengan eksploratif
par(mfrow = c(2,2))
qqnorm(sisaan1)
qqline(sisaan1, col = "steelblue", lwd = 2)
plot(fitValue1, sisaan1, col = "steelblue", pch = 20, xlab = "Fitted Values",  ylab = "Sisaan", main = "Sisaan vs Fitted Values")
abline(a = 0, b = 0, lwd = 2)
hist(sisaan1, col = "steelblue")
plot(1:length(sisaan1), sisaan1, col = "steelblue", pch = 20, xlab = "Sisaan", ylab = "Order", main = "Sisaan vs Order")
lines(1:length(sisaan1), sisaan1, col = "red")
abline(a = 0, b = 0, lwd = 2)
```
Dua plot di samping kiri digunakan untuk melihat apakah sisaan menyebar normal. Normal Q-Q Plot di atas menunjukkan bahwa sisaan cenderung menyebar normal, tetapi histogram dari sisaan tidak menunjukkan demikian. Selanjutnya, dua plot di samping kanan digunakan untuk melihat autokorelasi. Plot Sisaan vs *Fitted Value* dan Plot Sisaan vs *Order* menunjukkan adanya pola pada sisaan. Untuk lebih lanjut akan digunakan uji formal melihat normalitas sisaan dan plot ACF dan PACF untuk melihat apakah ada autokorelasi atau tidak.


```{r}
#Melihat Sisaan Menyebar Normal/Tidak
#H0: sisaan mengikuti sebaran normal
#H1: sisaan tidak mengikuti sebaran normal
shapiro.test(sisaan1)
ks.test(sisaan1, "pnorm", mean=mean(sisaan1), sd=sd(sisaan1))
```
Berdasarkan uji formal Shapiro-Wilk dan Kolmogorov-Smirnov, diperoleh *p-value* sebesar $0.8437$ dan $0.9222$, keduanya lebih besar dari $\alpha$ (5%). Artinya, tidak cukup bukti untuk menolak H0, sehingga belum terdapat bukti bahwa sisaan menyimpang dari sebaran normal..


## ACF dan PACF identifikasi autokorelasi
```{r}
par(mfrow = c(1,2))
acf(sisaan1)
pacf(sisaan1)
```
Berdasarkan plot ACF dan PACF, terlihat semua dalam rentang batas dan tidak ada lag yang signifikan. Namun, untuk lebih memastikan akan dilakukan uji formal dengan uji Durbin Watson.

## Deteksi autokorelasi dengan uji Durbin-Watson
```{r}
# H0: tidak ada autokorelasi
# H1: ada autokorelasi
dwtest(model1)
```
Berdasarkan hasil DW Test, didapatkan nilai $DW = 1.1358$ dan *p-value* = $0.009813$ yang menunjukkan adanya indikasi autokorelasi positif pada sisaan model.  Namun, dengan nilai *p-value* \< 0.05 dapat disimpulkan bahwa tolak H0, cukup bukti mengatakan adanya autokorelasi. Oleh karena itu, diperlukan penangan autokorelasi. Penanganan yang akan digunakan menggunakan dua metode, yaitu Cochrane-Orcutt dan Hildret-Lu.

Interpretasi:

p-value < 0.05 → tolak \(H_0\) → terdapat autokorelasi.
p-value > 0.05 → tidak cukup bukti terdapat autokorelasi.

## Penanganan Autokorelasi 

### Metode Cochrane-Orcutt
```{r}

# Penanganan Autokorelasi Cochrane-Orcutt
modelCO1 <- cochrane.orcutt(model1)
modelCO1
```
Hasil keluaran model setelah dilakukan penanganan adalah sebagai berikut. $$y_i=26.72209-24.08413x_t$$ Hasil juga menunjukkan bahwa nilai DW dan p-value meningkat menjadi $1.95804$ dan $0.4151$, artinya belum cukup bukti menyatakan bahwa sisaan terdapat autokorelasi pada taraf nyata 5%. Untuk nilai $ρ ̂$ optimum yang digunakan adalah $0.425232$. Nilai tersebut dapat diketahui dengan *syntax* berikut.


```{r}
# Rho optimum
rho1 <- modelCO1$rho
rho1
```
```{r}
# Transformasi Manual Cochrane-Orcutt
data1$Marketshare
data1$Marketshare[-1]
market.trans1 <- data1$Marketshare[-1]-data1$Marketshare[-20] * rho1
price.trans1 <- data1$Price[-1]-data1$Price[-20] * rho1
modelCOmanual1 <- lm(market.trans1 ~ price.trans1)
summary(modelCOmanual1)
```

```{r}
# Mencari Penduga Koefisien Regresi setelah Transformasi
b0bintang1 <- modelCOmanual1$coefficients[-2]
b01 <- b0bintang1 / (1 - rho1)
b11 <- modelCOmanual1$coefficients[-1]
b01
b11
```
Persamaan akhirnya:

$$ \hat{Y}_t=\hat{\beta}_0+\hat{\beta}_1X_t $$

## Metode Hildreth-Lu

Penanganan kedua adalah menggunakan metode Hildreth-Lu. Metode ini akan mencari nilai SSE terkecil dan dapat dicari secara manual maupun menggunakan packages. Jika menggunakan packages, gunakan `library` *packages* `HORM`.

```{r}
# Metode Hildreth-Lu

library(HoRM)

# ambil y dan x
y <- data1$Marketshare
x <- data1$Price

# grid search rho 0–0.9
r <- seq(0, 0.9, by = 0.1)

tab1 <- data.frame(
  rho = r,
  SSE = sapply(r, function(rr) deviance(hildreth.lu(y, x, rr)))
)

tab1
rho_hat1 <- tab1$rho[which.min(tab1$SSE)]
fit_hl1 <- hildreth.lu(y, x, rho_hat1)
summary(fit_hl1)
```


```{r}
# Penanganan Autokorelasi Hildreth lu
hildreth.lu.func <- function(r, model){
  x <- model.matrix(model)[,-1]
  y <- model.response(model.frame(model))
  n <- length(y)
  t <- 2:n
  y <- y[t] - r*y[t-1]
  x <- x[t] - r*x[t-1]
  
  return(lm(y ~ x))
}
```

```{r}
# Pencarian rho yang meminimumkan SSE
r <- c(seq(0.1, 0.9, by = 0.1))
tab1 <- data.frame("rho" = r, "SSE" = sapply(r, function(i){deviance(hildreth.lu.func(i, model1))}))
round(tab1, 4)
```
Pertama-tama akan dicari di mana kira-kira $ρ$ yang menghasilkan SSE minimum. Pada hasil di atas terlihat $ρ$ minimum ketika 0.4. Namun, hasil tersebut masih kurang teliti sehingga akan dicari kembali $ρ$ yang lebih optimum dengan ketelitian yang lebih. Jika sebelumnya jarak antar $ρ$ yang dicari adalah 0.1, kali ini jarak antar $ρ$ adalah 0.001 dan dilakukan pada selang 0.2 sampai dengan 0.5.


```{r}
# Rho optimal
rOpt1 <- seq(0.2, 0.5, by = 0.001)
tabOpt1 <- data.frame("rho" = rOpt1, "SSE" = sapply(rOpt1, function(i){deviance(hildreth.lu.func(i, model1))}))
head(tabOpt1[order(tabOpt1$SSE),])

#Grafik SSE optimum
par(mfrow = c(1,1))
plot(tab1$SSE ~ tab1$rho , type = "l", xlab = "Rho", ylab = "SSE")
abline(v = tabOpt1[tabOpt1$SSE==min(tabOpt1$SSE),"rho"], lty = 2, col="red",lwd=2)
text(x=0.425, y=0.2397500, labels = "rho=0.425", cex = 0.8)
```
Perhitungan yang dilakukan aplikasi `R` menunjukkan bahwa nilai $ρ$ optimum, yaitu saat SSE terkecil terdapat pada nilai $ρ=0.425$. Hal tersebut juga ditunjukkan pada plot. Selanjutnya, model dapat didapatkan dengan mengevaluasi nilai $ρ$ ke dalam fungsi `hildreth.lu.func`, serta dilanjutkan dengan pengujian autokorelasi dengan uji Durbin-Watson. Namun, setelah pengecekan tersebut tidak lupa koefisien regresi tersebut digunakan untuk transformasi balik. Persamaan hasil transformasi itulah yang menjadi persamaan sesungguhnya.

```{r}
# Model terbaik
rhoHL1 <- tabOpt1$rho[which.min(tabOpt1$SSE)]
rhoHL1

modelHL1 <- hildreth.lu.func(rhoHL1, model1)
summary(modelHL1)

# Transformasi Balik
cat("Market Share = ", coef(modelHL1)[1] / (1 - rhoHL1), "+", coef(modelHL1)[2], "Price", sep = "")
```
Setelah dilakukan tranformasi balik, didapatkan model dengan metode Hildreth-Lu sebagai berikut. $$Marketshare=26.72268-24.08484Price$$


```{r}
# Deteksi autokorelasi
dwtest(modelHL1)
```
Hasil uji Durbin-Watson juga menunjukkan bawah nilai DW sebesar $1.9577$ dan *p-value* sebesar $0.4148$, di mana *p-value* \> $\alpha$=5%. Artinya tak tolak $H_0$ atau belum cukup bukti menyatakan bahwa ada autokorelasi dalam data Market Share dan Price dengan metode Hildreth-Lu pada taraf nyata 5%.

Terakhir, akan dibandingkan nilai SSE dari ketiga metode (metode awal, metode Cochrane-Orcutt, dan Hildreth-Lu).

```{r}
# Perbandingan Model
sseModelawal1 <- anova(model1)$`Sum Sq`[-1]
sseModelCO1 <- anova(modelCOmanual1)$`Sum Sq`[-1]
sseModelHL1 <- anova(modelHL1)$`Sum Sq`[-1]
mseModelawal1 <- sseModelawal1 / length(data1$Marketshare)
mseModelCO1 <- sseModelCO1 / length(data1$Marketshare)
mseModelHL1 <- sseModelHL1 / length(data1$Marketshare)
akurasi1 <- matrix(c(sseModelawal1, sseModelCO1, sseModelHL1, mseModelawal1, mseModelCO1, mseModelHL1), nrow = 2, ncol = 3, byrow = TRUE)
colnames(akurasi1) <- c("Model Awal", "Model Cochrane-Orcutt", "Model Hildreth-Lu")
row.names(akurasi1) <- c("SSE", "MSE")
akurasi1
```

Berdasarkan tabel perbandingan, SSE model awal sebesar $3.308$, sedangkan SSE model Cochrane-Orcutt dan Hildreth-Lu masing-masing turun menjadi sekitar $2.659$. Hal ini menunjukkan bahwa kedua metode penanganan autokorelasi menghasilkan model yang lebih baik (galat lebih kecil) dibandingkan model awal, dengan performa Cochrane-Orcutt dan Hildreth-Lu yang hampir setara.


# Data 2: Sales dan Advertising
## Input Data
```{r}
Sales = c(11.7, 12.0, 12.3, 12.8, 13.1, 13.6, 13.9, 14.4, 14.7, 15.3, 15.5, 15.8, 16.1, 16.6, 16.9, 16.7, 16.9, 17.4, 17.6, 17.9,
          18.0, 17.9, 18.0, 18.2, 18.2, 18.3, 18.6, 19.2, 19.3, 19.5, 19.2, 19.3, 19.5, 20.0, 20.0, 19.9, 19.8, 19.9, 20.2, 21.0)
Advertising = c(9.4, 9.6, 10.0, 10.4, 10.8, 10.9, 11.7, 12.2, 12.5, 12.9, 13.0, 13.2, 13.8, 14.2, 14.6, 14.4, 15.0, 15.4, 15.7, 15.9,
                15.9, 16.0, 16.3, 16.2, 16.2, 17.3, 17.6, 18.1, 18.3, 18.5, 18.7, 18.9, 19.2, 20.0, 20.0, 20.3, 20.4, 21.0, 21.5, 22.1)
data2 <- cbind(Sales, Advertising)
data2 <- as.data.frame(data2)
data2
```
$$ Sales_i = \beta_0 + \beta_1 Advertising_i + \varepsilon_i $$

## Eksplorasi Data

```{r}
str(data2)
dim(data2)
```


```{r}
plot(Advertising, Sales, pch = 20, col = "blue",
     main = "Scatter Plot Advertising vs Sales",
     xlab = "Advertising", ylab = "Sales")
```

## Pemodelan Regresi
```{r}
model2 <- lm(Sales ~ Advertising, data = data2)
summary(model2)
```
Model yang dihasilkan adalah $$y_i=5.97479+0.71041x_t$$ Berdasarkan ringkasan model dapat diketahui bahwa hasil uji F memiliki *p-value* \< $\alpha$ (5%). Artinya, minimal terdapat satu variabel yang berpengaruh nyata terhadap model. Hasil uji-t parsial kedua parameter regresi, yaitu intersep dan koefisien regresi juga menunjukkan hal yang sama, yaitu memiliki *p-value* \< $\alpha$ (5%) sehingga nyata dalam taraf 5%. Selanjutnya dapat dilihat juga nilai $R^2=0.9579$. Artinya, sebesar 95.79% keragaman Sales dapat dijelaskan oleh Advertising. Hasil ini menunjukkan hasil yang bagus, seolah mendapatkan hasil terbaik. Namun, kita perlu melakukan uji terhadap sisaannya seperti berikut ini.

## Sisaan dan Fitted Value
```{r}
sisaan2 <- residuals(model2)
fitValue2 <- predict(model2)
```

## Plot Sisaan
```{r}
# Diagnostik dengan eksploratif
par(mfrow = c(2,2))
qqnorm(sisaan2)
qqline(sisaan2, col = "steelblue", lwd = 2)
plot(fitValue2, sisaan2, col = "steelblue", pch = 20, xlab = "Fitted Values",  ylab = "Sisaan", main = "Sisaan vs Fitted Values")
abline(a = 0, b = 0, lwd = 2)
hist(sisaan2, col = "steelblue")
plot(1:length(sisaan2), sisaan2, col = "steelblue", pch = 20, xlab = "Sisaan", ylab = "Order", main = "Sisaan vs Order")
lines(1:length(sisaan2), sisaan2, col = "red")
abline(a = 0, b = 0, lwd = 2)
```
Dua plot di samping kiri digunakan untuk melihat apakah sisaan menyebar normal. Normal Q-Q Plot di atas menunjukkan bahwa sisaan cenderung menyebar normal, tetapi histogram dari sisaan tidak menunjukkan demikian. Selanjutnya, dua plot di samping kanan digunakan untuk melihat autokorelasi. Plot Sisaan vs *Fitted Value* dan Plot Sisaan vs *Order* menunjukkan adanya pola pada sisaan. Untuk lebih lanjut akan digunakan uji formal melihat normalitas sisaan dan plot ACF dan PACF untuk melihat apakah ada autokorelasi atau tidak.


```{r}
#Melihat Sisaan Menyebar Normal/Tidak
#H0: sisaan mengikuti sebaran normal
#H1: sisaan tidak mengikuti sebaran normal
shapiro.test(sisaan2)
ks.test(sisaan2, "pnorm", mean=mean(sisaan2), sd=sd(sisaan2))
```
Berdasarkan uji Shapiro-Wilk, diperoleh *p-value* sebesar $0.01865$ (\< $\alpha$ (5%)), yang berarti tolak H0, sehingga terdapat cukup bukti bahwa sisaan tidak menyebar normal. Namun, uji Kolmogorov-Smirnov menghasilkan *p-value* sebesar $0.379$ (\> $\alpha$), yang berarti tidak cukup bukti untuk menolak normalitas. Kedua uji ini memberikan kesimpulan yang berbeda, sehingga perlu kehati-hatian dalam menyimpulkan normalitas sisaan pada model Data 2."


## ACF dan PACF identifikasi autokorelasi
```{r}
par(mfrow = c(1,2))
acf(sisaan2)
pacf(sisaan2)
```
Berdasarkan plot ACF dan PACF, terlihat semua dalam rentang batas dan tidak ada lag yang signifikan. Namun, untuk lebih memastikan akan dilakukan uji formal dengan uji Durbin Watson.

## Deteksi autokorelasi dengan uji Durbin-Watson
```{r}
# H0: tidak ada autokorelasi
# H1: ada autokorelasi
dwtest(model2)
```
Berdasarkan hasil DW Test, didapatkan nilai $DW = 0.17545$ dan *p-value* = $2.2e-16$ yang menunjukkan adanya indikasi autokorelasi positif pada sisaan model.  Namun, dengan nilai *p-value* \< 0.05 dapat disimpulkan bahwa tolak H0, cukup bukti mengatakan adanya autokorelasi. Oleh karena itu, diperlukan penangan autokorelasi. Penanganan yang akan digunakan menggunakan dua metode, yaitu Cochrane-Orcutt dan Hildret-Lu.

Interpretasi:

p-value < 0.05 → tolak \(H_0\) → terdapat autokorelasi.
p-value > 0.05 → tidak cukup bukti terdapat autokorelasi.

## Penanganan Autokorelasi 

### Metode Cochrane-Orcutt
```{r}

# Penanganan Autokorelasi Cochrane-Orcutt
modelCO2 <- cochrane.orcutt(model2)
modelCO2
```
Hasil keluaran model setelah dilakukan penanganan adalah sebagai berikut. $$y_i=11.743000+0.421612x_t$$ Hasil juga menunjukkan bahwa nilai DW dan p-value meningkat menjadi $1.89906$ dan $0.3409$. Untuk nilai $ρ ̂$ optimum yang digunakan adalah $0.919926$. Nilai tersebut dapat diketahui dengan *syntax* berikut.


```{r}
# Rho optimum
rho2 <- modelCO2$rho
rho2
```
```{r}
# Transformasi Manual Cochrane-Orcutt
data2$Sales
data2$Sales[-1]
sales.trans2 <- data2$Sales[-1]-data2$Sales[-40] * rho2
advertising.trans2 <- data2$Advertising[-1]-data2$Advertising[-40] * rho2
modelCOmanual2 <- lm(sales.trans2 ~ advertising.trans2)
summary(modelCOmanual2)
```

```{r}
# Mencari Penduga Koefisien Regresi setelah Transformasi
b0bintang2 <- modelCOmanual2$coefficients[-2]
b02 <- b0bintang2 / (1 - rho2)
b12 <- modelCOmanual2$coefficients[-1]
b02
b12
```
Persamaan akhirnya:

$$ \hat{Y}_t=\hat{\beta}_0+\hat{\beta}_1X_t $$

## Metode Hildreth-Lu

Penanganan kedua adalah menggunakan metode Hildreth-Lu. Metode ini akan mencari nilai SSE terkecil dan dapat dicari secara manual maupun menggunakan packages. Jika menggunakan packages, gunakan `library` *packages* `HORM`.

```{r}
# Metode Hildreth-Lu

library(HoRM)

# ambil y dan x
y <- data2$Sales
x <- data2$Advertising

# grid search rho 0–0.9
r <- seq(0, 0.9, by = 0.1)

tab2 <- data.frame(
  rho = r,
  SSE = sapply(r, function(rr) deviance(hildreth.lu(y, x, rr)))
)

tab2
rho_hat2 <- tab2$rho[which.min(tab2$SSE)]
fit_hl2 <- hildreth.lu(y, x, rho_hat2)
summary(fit_hl2)
```


```{r}
# Penanganan Autokorelasi Hildreth lu
hildreth.lu.func <- function(r, model){
  x <- model.matrix(model)[,-1]
  y <- model.response(model.frame(model))
  n <- length(y)
  t <- 2:n
  y <- y[t] - r*y[t-1]
  x <- x[t] - r*x[t-1]
  
  return(lm(y ~ x))
}
```

```{r}
# Pencarian rho yang meminimumkan SSE
r <- c(seq(0.1, 0.9, by = 0.1))
tab2 <- data.frame("rho" = r, "SSE" = sapply(r, function(i){deviance(hildreth.lu.func(i, model2))}))
round(tab2, 4)
```
Pertama-tama akan dicari di mana kira-kira $ρ$ yang menghasilkan SSE minimum. Pada hasil di atas terlihat $ρ$ minimum ketika 0.9. Namun, hasil tersebut masih kurang teliti sehingga akan dicari kembali $ρ$ yang lebih optimum dengan ketelitian yang lebih. Jika sebelumnya jarak antar $ρ$ yang dicari adalah 0.1, kali ini jarak antar $ρ$ adalah 0.001 dan dilakukan pada selang 0.8 sampai dengan 0.99.


```{r}
# Rho optimal
rOpt2 <- seq(0.8, 0.99, by = 0.001)
tabOpt2 <- data.frame("rho" = rOpt2, "SSE" = sapply(rOpt2, function(i){deviance(hildreth.lu.func(i, model2))}))
head(tabOpt2[order(tabOpt2$SSE),])

#Grafik SSE optimum
par(mfrow = c(1,1))
plot(tab2$SSE ~ tab2$rho , type = "l", xlab = "Rho", ylab = "SSE")
abline(v = tabOpt2[tabOpt2$SSE==min(tabOpt2$SSE),"rho"], lty = 2, col="red",lwd=2)
text(x=0.920, y=0.2397500, labels = "rho=0.920", cex = 0.8)
```
Perhitungan yang dilakukan aplikasi `R` menunjukkan bahwa nilai $ρ$ optimum, yaitu saat SSE terkecil terdapat pada nilai $ρ=0.920$. Hal tersebut juga ditunjukkan pada plot. Selanjutnya, model dapat didapatkan dengan mengevaluasi nilai $ρ$ ke dalam fungsi `hildreth.lu.func`, serta dilanjutkan dengan pengujian autokorelasi dengan uji Durbin-Watson. Namun, setelah pengecekan tersebut tidak lupa koefisien regresi tersebut digunakan untuk transformasi balik. Persamaan hasil transformasi itulah yang menjadi persamaan sesungguhnya.

```{r}
# Model terbaik
rhoHL2 <- tabOpt2$rho[which.min(tabOpt2$SSE)]
rhoHL2

modelHL2 <- hildreth.lu.func(rhoHL2, model2)
summary(modelHL2)

# Transformasi Balik
cat("Sales = ", coef(modelHL2)[1] / (1 - rhoHL2), "+", coef(modelHL2)[2], "Advertising", sep = "")
```
Setelah dilakukan tranformasi balik, didapatkan model dengan metode Hildreth-Lu sebagai berikut. $$Sales=11.747+0.421Advertising$$


```{r}
# Deteksi autokorelasi
dwtest(modelHL2)
```
Hasil uji Durbin-Watson juga menunjukkan bawah nilai DW sebesar $1.899$ dan *p-value* sebesar $0.3409$, di mana *p-value* \> $\alpha$=5%. Artinya tak tolak $H_0$ atau belum cukup bukti menyatakan bahwa ada autokorelasi dalam data nilai IPM dengan metode Hildreth-Lu pada taraf nyata 5%.

Terakhir, akan dibandingkan nilai SSE dari ketiga metode (metode awal, metode Cochrane-Orcutt, dan Hildreth-Lu).

```{r}
# Perbandingan Model
sseModelawal2 <- anova(model2)$`Sum Sq`[-1]
sseModelCO2 <- anova(modelCOmanual2)$`Sum Sq`[-1]
sseModelHL2 <- anova(modelHL2)$`Sum Sq`[-1]
mseModelawal2 <- sseModelawal2 / length(data2$Sales)
mseModelCO2 <- sseModelCO2 / length(data2$Sales)
mseModelHL2 <- sseModelHL2 / length(data2$Sales)
akurasi2 <- matrix(c(sseModelawal2, sseModelCO2, sseModelHL2, mseModelawal2, mseModelCO2, mseModelHL2), nrow = 2, ncol = 3, byrow = TRUE)
colnames(akurasi2) <- c("Model Awal", "Model Cochrane-Orcutt", "Model Hildreth-Lu")
row.names(akurasi2) <- c("SSE", "MSE")
akurasi2
```

Berdasarkan tabel perbandingan, SSE model awal sebesar $10.988$, jauh lebih besar dibandingkan SSE model Cochrane-Orcutt dan Hildreth-Lu yang masing-masing sebesar $1.354$. Penurunan SSE dan MSE ini menunjukkan bahwa kedua metode menghasilkan SSE yang lebih kecil dibandingkan model awal.

# Kesimpulan

## Data 1
Berdasarkan hasil analisis, model awal mengalami autokorelasi positif pada sisaan dengan *p-value* $0.009813$ \< $0.05$. Penanganan dilakukan menggunakan metode Cochrane-Orcutt dan Hildreth-Lu. Kedua metode menghasilkan nilai DW sekitar 1.96 dengan *p-value* \> $0.05$, sehingga autokorelasi pada sisaan berhasil diatasi. Kedua metode menghasilkan model yang hampir sama, sehingga keduanya memberikan hasil penanganan yang serupa.

## Data 2
Berdasarkan hasil analisis, model awal mengalami autokorelasi positif pada sisaan, dengan nilai DW = $0.17545$ dan *p-value* \< $0.05$. Penanganan dilakukan menggunakan metode Cochrane-Orcutt dan Hildreth-Lu. Metode Cochrane-Orcutt menghasilkan $\hat\rho=0.919926$ dengan DW sebesar $1.89906$ dan **p-value* $0.3409$, sehingga tidak cukup bukti terdapat autokorelasi setelah penanganan. Selanjutnya, Hildreth-Lu menghasilkan $\rho$ optimum sekitar $0.920$ dengan model $\widehat{Sales}=11.747+0.421Advertising$ dan autokorelasi juga berhasil diatasi. Dengan demikian, kedua metode dapat digunakan untuk menangani autokorelasi pada data Sales dan Advertising.